臺灣高等法院刑事判決　　　　　　　　96年度上訴字第3600號
上　訴　人　甲○○
即　被　告
選任辯護人　蘇靖雅律師
　　　　　　黃介南律師
上列上訴人因偽造文書案件，不服臺灣板橋地方法院96年度訴字
第83號，中華民國96年6月7日第一審判決（起訴案號：臺灣板橋
地方法院檢察署95年度偵字第23891號），提起上訴，本院判決
如下：
    主  文
原判決關於甲○○部分撤銷。
甲○○無罪。
    理  由
一、公訴意旨略以：「丙○○為申請外籍看護工照顧其母親蔡吳
    有，明知未經實際看診無法取得申請所需之診斷證明書等相
    關資料，竟仍基於偽造文書之不確定故意，於民國（下同）
    95年3月間某日，以新臺幣（下同）35,000元之代價，委由
    乙○○辦理申請手續。乙○○接受委託後，即與甲○○共同
    基於偽造文書之犯意，並未實際帶蔡吳有至埔里榮民醫院看
    診，竟於不詳時地，以不詳方式偽造「徐慰慈骨專醫字第00
    0979號」、「任務編組副護理長謝佩玲」印文，用以偽造埔
    里榮民醫院出具之「雇主申請聘僱外籍看護工基本資料傳遞
    單」、「病症暨失能診斷證明書」（雇主申請聘僱家庭外籍
    看護工用）、「巴氏量表」、「各項特定病症、病情、病況
    及健康功能附表」等公文書，再於95年4月4日持向埔里榮民
    醫院掛號室行使該文書，利用不知情之承辦人李美蘭誤為係
    經徐慰慈醫師製作之診斷資料，而在上開文件上蓋用「醫師
    兼院長何霖（C）」、「行政院國軍退除役官兵輔導委員會
    埔里榮民醫院」全銜章、「埔里榮民醫院騎縫章」、「行政
    院國軍退除役官兵輔導委員會埔里榮民醫院」關防等印文，
    而完成該公文書之偽造行為，並將上開文件傳遞至臺北縣政
    府衛生局所屬臺北縣長期照護管理中心，嗣因該中心認資料
    不齊退回埔里榮民醫院，埔里榮民醫院發現該等資料非其所
    出具，始知上情。案經行政院勞工委員會函送及臺北縣調查
    站移送偵辦。因認核被告甲○○與丙○○、乙○○三人所為
    ，係犯刑法第216條、第211條之行使偽造公文書罪。被告等
    人偽造公印文、印文之行為，為偽造公文書之階段行為，又
    偽造公文書之低度行為，應為行使之高度行為所吸收，均不
    另論處。被告三人有犯意聯絡及行為分擔，請依共同正犯論
    處。被告偽造之公印文、印文請依刑法第219條宣告沒收」
    等語。
二、證據能力部分：按被告以外之人於審判外之言詞或書面陳述
    ，除法律有規定者外，不得作為證據；又被告以外之人於審
    判外之陳述，雖不符合同法第159條之1至第159條之4之規定
    ，但經當事人於審判程序同意作為證據，法院審酌該言詞陳
　　述或書面陳述作成時之情況，認為適當者，亦得為證據。當
　  事人、代理人或辯護人於法院調查證據時，知有第159條第1
    項不得為證據之情形，而未於言詞辯論終結前聲明異議者，
    視為有前項之同意，刑事訴訟法第159條第1項及第159條之5
    分別定有明文。查本判決下列所引用之各該被告以外之人於
    審判外之陳述（包含書面陳述），皆屬傳聞證據，惟被告雖
    知上開證據資料為傳聞證據，但於準備程序及審判期日中均
    表示無意見而不予爭執，且迄至言詞辯論終結前亦未再聲明
    異議，審酌上開證據資料製作時之情況，尚無違法不當及證
    明力明顯過低之瑕疵，亦認為以之作為證據應屬適當，故揆
    諸前開規定，爰逕依刑事訴訟法第159條之5規定，認前揭證
    據資料均例外有證據能力。
三、按犯罪事實應依證據認定之，無證據不得認定其犯罪事實；
    又不能證明被告犯罪者，應諭知無罪之判決，刑事訴訟法第
    154條第2項、第301條第1項分別定有明文。復按告訴人之告
    訴，本以使被告受刑事訴追為目的，故其陳述是否與事實相
    符，自應調查其他證據，以資審認，苟其所為攻擊之詞，尚
    有瑕疵，則在此瑕疵未予究明以前，即不能遽採為斷罪之基
    礎（69年度臺上字第1531號判決參照）。再認定被告有罪之
    事實，應憑證據，如未能發現相當之證據，或證據不足以證
    明，自不能以推測或擬制之方法，以為裁判之基礎；且認定
    事實所憑之證據，其為訴訟上之證明，須達於通常一般人均
    不致有懷疑，而得確信其為事實之程度者，始得據為有罪之
    認定，倘其證明尚未達到此一程度而有合理之懷疑存在時，
    尚難為有罪之認定基礎；另苟積極證據不足以為不利於被告
    事實之認定，即應為有利於被告之認定，更不必有何有利之
    證據（30年上字第816號、40年臺上字第86號、76年臺上字
    第4986號判例參照）。且證人之證言固非不得做為認定被告
    犯罪事實之證據，惟須此項證言無瑕疵可指，且與事實相符
    者，始足當之，苟證人之證言有瑕疵時，即不得做為不利被
    告認定之唯一依據。為貫徹無罪推定原則，檢察官對於被告
    之犯罪事實，應負實質舉證責任。刑事訴訟法修正後第161
    條（下稱本法第161條）第1項規定「檢察官就被告犯罪事實
    ，應負舉證責任，並指出證明之方法」，明訂檢察官舉證責
    任之內涵，除應盡「提出證據」之形式舉證責任（參照本法
    修正前增訂第163條之立法理由謂「如認檢察官有舉證責任
    ，但其舉證，仍以使法院得有合理的可疑之程度為已足，如
    檢察官提出之證據，已足使法院得有合理的可疑，其形式的
    舉證責任已盡」）外，尚應「指出其證明之方法」，用以說
    服法院，使法官「確信」被告犯罪構成事實之存在。此「指
    出其證明之方法」，應包括指出調查之途徑，與待證事實之
    關聯及證據之證明力等事項。同條第2、3、4項，乃新增法
    院對起訴之審查機制及裁定駁回起訴之效力，以有效督促檢
    察官善盡實質舉證責任，藉免濫行起訴。刑事訴訟法修正後
    第163條釐訂法院與檢察官調查證據責任之分際，一方面揭
    櫫當事人調查證據主導權之大原則，並充分保障當事人於調
    查證據時，訊問證人、鑑定人或被告之權利（同條第1項）
    ；另一方面例外規定法院得及應依職權調查證據之補充性，
    必待當事人舉證不足時，法院始自動依職權介入調查，以發
    見真實（同條第2項）；再增訂法院依職權調查證據前，應
    踐行令當事人陳述意見之程序（同條第3項），以貫徹尊重
    當事人查證之主導意見，確保法院補充介入之超然、中立。
四、公訴意旨認被告甲○○與丙○○、乙○○三人所為，係犯刑
    法第216條、第211條之行使偽造公文書罪嫌疑，係以下列證
    據為依據：(一)、雇主申請聘僱外籍看護工基本資料傳遞單、
　　病症暨失能診斷證明書（雇主申請聘僱家庭外籍看護工用）
  　、巴氏量表、各項特定病症、病情、病況及健康功能附表等
    文件，證明被告等人偽造之公印文、印文及公文書。(二)、證
　　人季念祖於警詢之證言，證明埔里榮民醫院辦理家庭聘僱外
  　籍看護工之診斷資料流程。被告等人提出之申請文件非埔里
    榮民醫院所出具。(三)、被告丙○○於警詢之陳述及偵查中之
　　證言，證明蔡吳有未至埔里榮民醫院看診。本案係委託乙○○辦理。丙○○於調查局作完筆錄後，以電話聯絡乙○○，
    經過約二至三天，甲○○即至丙○○家中提出卷附之意見陳
　　述書，要求丙○○配合作不實之陳述。(四)、被告乙○○、甲○○於警詢時及偵查中之陳述，證明被告二人承認接受丙○○申辦本件手續。被告二人否認有何偽造文書犯行。辯稱資
    料均係丙○○所提供。
五、然查：
(一)、證人即共同被告丙○○之母蔡吳有之「雇主申請聘僱外籍看
    護工基本資料傳遞單」、「病症暨失能診斷證明書」（雇主
    申請聘僱家庭外籍看護工用）、「巴氏量表」、「各項特定
    病症、病情、病況及健康功能附表」等私文書上「徐慰慈骨
    專醫字第000979號」印文及徐慰慈簽名為偽造；另「任務編
    組副護理長謝佩玲」印文，查埔里榮民醫院並無此人，其印
    文係偽造一節，除經證人季念祖於調查站詢問及證人吳憲忠
    證述在卷（95年度偵字第26272號卷第36至38頁，原審卷第
    48頁）。並有偽造之埔里榮民醫院出具之「雇主申請聘僱外
    籍看護工基本資料傳遞單」、「病症暨失能診斷證明書」（
    雇主申請聘僱家庭外籍看護工用）、「巴氏量表」、「各項
    特定病症、病情、病況及健康功能附表」等影本在卷可稽，
    且有該院函在卷可查。
(二)、證人即共同被告乙○○於原審稱：「當初是丙○○拜託我幫
    忙要請看護工，也有拜託我開診斷書，我說這個很難，這是
    要帶病人到醫院去開診斷證明書，後來有一天我在中山北路
    的教堂一個華僑叫老莫，他說他是菲律賓的仲介，他說要我
    找他仲介的人，我說現在沒有雇主要申請，但是有一件，就
    是丙○○這邊，他希望能夠在申請他以前僱傭過的外勞，要
    怎麼辦，要付多少錢，他跟我說外勞要付六萬元菲幣給仲介
    公司，約臺幣三萬多元，我有跟他說丙○○這邊最大的問題
    就是診斷書開不出來，他說他可以幫忙，我問他是真的嗎，
    他就說試試看，我就問他需要什麼資料，他說要健保IC卡正
    本、身分證正本、照片，我就想說可能這個人可以幫忙，我
    就去向丙○○拿這些東西，我就與老莫約在中山北路同一地
    交給他，過幾天，他就跟我聯絡，說都開好了，我就再跟他
    約，我就過去與他碰面，他就給我診斷書影本、藥袋及掛號
    收據正本，我就問他這是真的沒有問題，他說有藥袋，醫師
    說不能隨便開，會吃死人，我就拷貝下來，正本拿給丙○○
    ，我也留影本下來要給仲介公司，當時我也有付了三百多元
    給老莫，後來丙○○問我說什麼時候人可以進來，我們就在
    等勞委會的訊息出來，過了幾天丙○○打電話給我說他要找
    立委去問一下為什麼勞委會那邊消息為何沒有下來，後來我
    不知道為什麼丙○○去調查局接受訊問，我也不知道為怎麼
    後來會變成偽造文書，我只是要幫忙找一個人來照顧病人而
    已。診斷書的正本都沒有在我身上，我看起來也有收據，也
    有藥袋，我也不知道為什麼那張診斷證明書會是假的，我沒
    有問丙○○說有病人有無去醫院，因為我是直接與老莫接洽
    的，後來找老莫就找不到了」等語。由乙○○所陳可知，其
    既已明知蔡吳有的診斷證明書開不出來，而去找綽號老莫之
    人幫忙，並且僅交付給老莫有關蔡吳有之健保卡、身分證、
    照片等資料，卻於數日後又從老莫處取得蔡吳有之診斷證明
    書、藥袋及掛號收據等資料，如此作法與一般人欲取得診斷
    證明書必親自至醫院看診等常理有違，乙○○豈有不加懷疑
    埔里榮民醫院所出具蔡吳有之診斷證明書是否真實之理，且
    由乙○○所陳可知被告甲○○並未參與其事。按「共犯之成
    立，除共同實施犯罪行為者外，其就他人之行為負共犯之責
　  者，以有意思聯絡為要件，若事前並未合謀，實施犯罪行為
    之際，又係出於行為者獨立之意思，即不負共犯之責（19年
    上字第694號）」，本件依據乙○○所陳，既係其委由老莫
    者所為，並非委託被告甲○○所為，即難認被告與之有共同
    犯意聯絡與行為分擔。
(三)、證人即共同被告乙○○於法務部調查局臺北縣調查站詢問時
    稱：「95年2月間為丙○○第一次聘請的菲律賓工人期滿，
    必須期滿返國，而丙○○希望可以讓該名工人繼續留下來，
　　故向前次仲介業者甲○○聯絡，並委請我至該公司（位在臺
  　北市○○路上）拿取空白的診斷證明書和其他空白文件，總
    共有4張，我只有此次與甲○○見面，後來丙○○曾經給我
    甲○○的電話（我記得手機號碼是0936開頭的，當時並沒有
    給我市話號碼），並要求我向甲○○詢問代辦外籍看護工的
    事宜，所以我後續有跟甲○○電話聯絡一、二次」、「（提
    示埔里榮民醫院出具之「雇主申請聘僱外籍看護工基本資料
    傳遞單」、「病症暨失能診斷證明書」（雇主申請聘僱家庭
    外籍看護工用）、「巴氏量表」、「各項特定病症、病情、
    病況及健康功能附表」，你有無見過前開文件？）有的，貴
    站所提示的資料即為我前述丙○○委託我向甲○○所領取的
    4份空白文件，我記得當時這4份文件都已裝訂，並且在診斷
    證明書上已貼上蔡吳有的照片，但是並沒有填寫任何的資料
    及蓋印」（95年度偵字第26272號卷第11、12頁）。被告乙○○既稱向被告甲○○取得上資料時是空白的，顯然即非被
    告甲○○所偽造，況乙○○於原審已經陳明係老莫協助辦理
    候交付診斷書、藥袋及掛號收據等資料。
(四)、而證人即共同被告乙○○、丙○○於本院已經證述明確，係
    老莫辦理診斷證明書與被告甲○○無關，至於公訴意旨所舉
    之證據：(一)、雇主申請聘僱外籍看護工基本資料傳遞單、病
    症暨失能診斷證明書（雇主申請聘僱家庭外籍看護工用）、
  　巴氏量表、各項特定病症、病情、病況及健康功能附表等文
    件，縱係偽造之公印文、印文及公文書。然依據證人乙○○
    之陳述，係老莫所為，並無證據證明係被告甲○○所偽造。
    而檢察官所舉之證據：(二)、證人季念祖於警詢之證言，只能
    證明埔里榮民醫院辦理家庭聘僱外籍看護工之診斷資料流程
　　。與乙○○、丙○○等人提出之申請文件非埔里榮民醫院所
  　出具。至於該等文件之傳遞流程，係以郵件寄送方式由醫院
    寄臺北縣政府長期照顧中心，有公務電話紀錄與臺北縣政府
    衛生局函再卷可查，並非被告甲○○所得接觸。又檢察官所
    舉之證據：(三)、被告丙○○於警詢之陳述及偵查中之證言，
　　證明蔡吳有未至埔里榮民醫院看診。本案係委託乙○○辦理
  　。丙○○於調查局作完筆錄後，以電話聯絡乙○○，經過約
    二至三天，甲○○即至丙○○家中提出卷附之意見陳述書，
    要求丙○○配合作不實之陳述等。然查，該意見陳述書所敘
    述之內容並無被告甲○○共犯之事實，且丙○○之母親蔡吳
    有確實於當日曾至埔里榮民醫院看診，只是沒有開立診斷書
    等情，業經埔里榮民醫院查覆，且有蔡吳有之健保資料在卷
    可稽，是應難以該意見陳述書為被告共犯之依據。又檢察官
    所舉之證據：(四)、被告乙○○、甲○○於警詢時及偵查中之
    陳述，證明被告二人承認接受丙○○申辦本件手續。被告二
    人否認有何偽造文書犯行。辯稱資料均係丙○○所提供等。
    然查，依據卷附資料與證人乙○○、丙○○之陳述與被告甲○○所陳，僅能證明被告甲○○提供空白表格，不能證明係
    被告甲○○偽造，或參與偽造之謀議。
(五)、此外，復查無其他積極證據足以證明被告甲○○與共同被告
    乙○○、丙○○二人，共同涉犯前述公訴意旨所認之偽造文
    書等犯罪，自應諭知被告甲○○無罪，原審疏未詳察遽對被
    告甲○○論罪科刑尚有未洽，本件被告甲○○上訴意旨否認
    犯罪，指摘原判決關於被告甲○○部分不當，為有理由應將
    原判決關於被告甲○○部分撤銷改判，另為被告甲○○無罪
    之諭知。
據上論斷，應依刑事訴訟法第369條第1項前段、第364條、第301
條第1項，判決如主文。
本案經檢察官鄭富銘到庭執行職務。
中　　華　　民　　國　　96　　年　　12　　月　　18　　日
 　　　　　       刑事第十二庭  審判長法　官　 蔡永昌
                                      法　官　 陳榮和
                                      法　官　 施俊堯
以上正本證明與原本無異。
如不服本判決，應於收受送達後十日內向本院提出上訴書狀，其
未敘述上訴之理由者並得於提起上訴後十日內向本院補提理由書
（均須按他造當事人之人數附繕本）。
                                      書記官   孫佩琳
中　　華　　民　　國　　96　　年　　12　　月　　18　　日
